【裁判字號】    99,交聲,159
【裁判日期】    990202
【裁判案由】    違反道路交通管理處罰條例聲明異議
【裁判全文】
臺灣士林地方法院交通事件裁定         99年度交聲字第159號
原處分機關  臺北市交通事件裁決所
異  議  人
即受處分人  甲○○
                      號6樓
上列異議人即受處分人因違反道路交通管理處罰條例案件，對於
臺北市交通事件裁決所於中華民國98年12月31日所為之裁決（原
處分案號：北市裁催字第裁22-AEV422393號）聲明異議，本院裁
定如下：
    主  文
原處分撤銷。
甲○○汽車駕駛人駕駛汽車經測試檢定酒精濃度超過規定標準，
吊扣駕駛執照壹年，並應接受道路交通安全講習。
    理  由
一、原處分意旨略以：異議人即受處分人甲○○於民國96年6 月
    19日凌晨2 時41分許，酒精濃度超過規定標準，仍騎駛車牌
    號碼8HS-066 號重型機車上路，行經臺北市○○區○○路3
    段，因不勝酒力而摔倒，經警到場測得其吐氣所含酒精濃度
    達每公升0.69毫克，故依法舉發，爰依道路交通管理處罰條
    例第35條第1 項第1 款之規定，裁處異議人罰鍰新臺幣（下
    同）5 萬2 千5 百元，吊扣駕駛執照12個月，並應參加道路
    交通安全講習。
二、異議意旨則以：上開酒後駕車行為經臺灣士林地方法院檢察
    署檢察官偵查終結，並以96年度偵字第7994號為緩起訴處分
    ，並命於緩起訴處分確定1 年內向指定之公益團體、地方自
    治團體或社區提供40小時之義務勞務，故異議人對於前揭裁
    決自難甘服，爰依法請求撤銷原處分等語。
三、按汽車駕駛人飲用酒類或其他類似物後其吐氣所含酒精濃度
    超過每公升0.25毫克或血液中酒精濃度超過百分之0.05以上
    者，不得駕車，道路交通安全規則第114 條第2 款定有明文
    。又按汽車駕駛人，駕駛汽車經測試檢定酒精濃度超過規定
    標準者，處1 萬5 千元以上6 萬元以下罰鍰，並當場移置保
    管其車輛及吊扣其駕駛執照1 年，並應接受道路交通安全講
    習，道路交通管理處罰條例第35條第1 項第1 款、第24條第
    1 項第2 款分別定有明文。
四、經查：
    (一)異議人於96年6 月19日凌晨2 時41分許，飲酒後騎駛車
        牌號碼8HS-066 號重型機車上路，行經臺北市○○區○
        ○路3 段，因不勝酒力而摔倒，經警測得吐氣所含酒精
        濃度達每公升0.69毫克，業已超出規定標準，此為異議
        人自承在卷，並有舉發違反道路交通管理事件通知單在
        卷可參，是異議人上揭交通違規事實，堪可認定。
    (二)按「一行為同時觸犯刑事法律及違反行政法上義務規定
        者，依刑事法律處罰之。但其行為應處以其他種類行政
        罰或得沒入之物而未經法院宣告沒收者，亦得裁處之。
        前項行為如經不起訴處分或為無罪、免訴、不受理、不
        付審理之裁判確定者，得依違反行政法上義務規定裁處
        之」，94年2 月5 日公布，95年2 月5 日施行之行政罰
        法第26條定有明文，此即所謂一事不二罰原則。探究其
        立法目的，無非以一行為同時觸犯刑事法律及違反行政
        法上義務規定時，由於刑罰與行政罰同屬不法行為之制
        裁，而刑罰之懲罰作用較強，依刑事法律處罰即足資警
        惕，實無一事二罰再處行政罰之必要，但「罰鍰」以外
        之沒入或其他種類行政罰，因兼具維護公共秩序之作用
        ，為達行政目的，行政機關仍得併予裁處。又刑事訴訟
        法第253 條之1 所指之緩起訴處分，其內容、要件與依
        刑事訴訟法第252 條所為之不起訴處分迥異，緩起訴處
        分為介於起訴、與微罪職權不起訴間之緩衝設計，倘檢
        察官為緩起訴處分時，依刑事訴訟法第253 條之2 第1
        項規定對被告所為之指示及課予之負擔，雖非刑罰，然
        被告另需於一定期間內遵守或履行刑事訴訟法第253 條
        之2 各款所規定之金錢給付、勞務給付及處遇措施等事
        項，自非得與「不起訴」處分等同視之，且因涉及被告
        之人身自由及財產之拘束，產生未經裁判即終局處理案
        件之實質效果，自應考慮被告之意願。是以，無論檢察
        官課以被告以上何種負擔，雖此等負擔並非「刑罰」，
        但性質上應屬「實質制裁」，已對被告權利產生影響，
        實已產生實質刑罰之效果。故檢察官為緩起訴處分時如
        已對被告課予指示及負擔，應視為已依刑事法律受到處
        罰，不得再處以行政罰鍰。
    (三)本件異議人酒後駕車之行為因同時觸犯刑法第185 條之
        3 之公共危險罪，經警移送臺灣士林地方法院檢察署檢
        察官偵查後，以96年度偵字第7994號為緩起訴處分，期
        間為1 年，該處分經再議駁回而於96年8 月20日確定，
        異議人則應於1 年內向指定之公益團體、地方自治團體
        或社區提供40小時之義務勞務，異議人則於97年8 月19
        日執行完畢等情，有緩起訴處分書、臺灣士林地方法院
        檢察署檢察官執行緩起訴處分命令通知書、臺灣士林地
        方法院檢察署99年1 月20日士檢清執乙99執聲他90字第
        1944號函、臺灣高等法院被告前案紀錄表附卷可稽。參
        諸行政罰法第26條規定立法意旨為有利於行為人之解釋
        ，應受行政裁罰之行為，關於罰鍰部分，同一事實如經
        緩起訴處分確定者，應認實質上等同已受刑事法律處罰
        ，而有行政罰法第26條明定一事不二罰原則之適用。原
        處分未察及此，遽以裁處罰鍰5 萬2 千5 百元，此部分
        難謂適法，異議人以前詞為由，向本院提出異議，即有
        理由。而本件係單一交通違規行為，罰鍰、吊扣駕駛執
        照及應接受道路交通安全講習之處分無從分割，故應撤
        銷原處分，改諭知異議人汽車駕駛人，駕駛汽車經測試
        檢定酒精濃度超過規定標準，吊扣駕駛執照1 年，並應
        接受道路交通安全講習，以臻適法。
五、另依94年12月28日修正公布，95年7 月1 日施行之道路交通
    管理處罰條例第35條第8 款：「前項汽車駕駛人，經裁判確
    定處以罰金低於本條例第92條第3 項所定最低罰鍰基準規定
    者，應依本條例裁決繳納不足最低罰鍰之部分」，以及違反
    道路交通管理事件統一裁罰基準及處理細則第2 條所定「違
    反道路交通管理事件統一裁罰基準表」，即「汽車駕駛人駕
    駛機車，飲酒後其吐氣所含酒精成份超過每公升0.55毫克以
    上，應處最低罰鍰4 萬5 千元；同時違反刑事法律者，經裁
    判確定處以罰金低於本條例第92條第3 項所定最低罰緩基準
    規定者，應依本條例裁決繳納不足最低罰鍰之部分」等規定
    ，駕駛人所支付之緩起訴處分金，如未達道路交通管理處罰
    條例第92條第3 項所定最低罰鍰基準規定者，依該條例第35
    條第8 項之規定，仍須補繳不足最低罰鍰之部分，此固為我
    國實務邇來採行之多數見解（臺灣高等法院暨所屬法院97年
    法律座談會刑事類提案第39號研討結果參照）。惟本件緩起
    訴處分係命異議人提供義務勞務，而非命給付金錢，無比較
    基準，即不生道路交通管理處罰條例第35條第8 項補繳罰金
    不足最低罰鍰之差額問題，附此敘明。
據上論斷，應依道路交通案件處理辦法第20條前段，裁定如主文
。
中    華    民    國    99    年    2     月    2     日
                      交通法庭法  官   楊皓清
以上正本證明與原本無異。
如不服本裁定，應於裁定送達5日內，向本院提出抗告狀。
                              書記官   朱俶伶
中    華    民    國    99    年    2     月    2     日

司法院資訊處製作；財團法人民間司法改革基金會備份。
